臺灣高等法院臺中分院民事判決　　　　　100年度上國字第2號
上　訴　人　彰化縣二林地政事務所
法定代理人　黃秋生
訴訟代理人　陳振吉律師
訴訟代理人　林輝明律師
被 上 訴人　彰化商業銀行股份有限公司
法定代理人　陳淮舟
訴訟代理人　盧錫銘
上列當事人間請求國家賠償事件，上訴人對於民國99年12月29日
臺灣彰化地方法院99年度國字第10號第一審判決提起上訴，經本
院於100年5月25日辯論終結，判決如下：
    主  文
上訴駁回。
第二審訴訟費用由上訴人負擔。
    事實及理由
壹、程序方面:
    按依國家賠償法請求損害賠償時，應先以書面向賠償義務機
    關請求之。賠償義務機關對於前項請求，應即與請求權人協
    議。賠償義務機關拒絕賠償，或自提出請求之日起逾30日不
    開始協議，請求權人得提起損害賠償之訴，國家賠償法第10
    條第l、2項、第11條第l項前段分別定有明文。可知依國家
    賠償法請求損害賠償時，應與賠償義務機關經協議先行程序
    ，協議不成立或逾30日不開始協議，始得提起損害賠償之訴
    。本件被上訴人已於民國（下同）99年9月15日具狀向上訴
    人申請國家賠償，經上訴人於99年10月4日函覆拒絕賠償，
    有國家賠償請求書、彰化縣二林地鎮事務所99年10月4日二
    地一字第0990006456號函1份為證，揆諸前揭規定，被上訴
    人向上訴人提起本件國家賠償訴訟，合於程序規定，合先敘
    明。
貳、實體方面：
一、被上訴人起訴主張：訴外人卓淑惠於85年3月19日提供訴外
    人林陳採茶所有坐落於彰化縣芳苑鄉○○段457地號土地，
    為伊設定本金最高限額新臺幣（下同）18,000,000元之抵押
    權，並於86年4月7日向伊借款2筆，本金分別為13,900,000
    元及l,100,000元。85年4月26日，上開457地號土地分割出
    457之1至457之8地號等8筆土地（下稱系爭8筆土地），惟上
    訴人卻未將伊前揭最高限額抵押權轉載於分割後之系爭8筆
    土地登記簿上。85年9月24日，訴外人林清華以系爭8筆土地
    為擔保物，向訴外人中國農民銀行股份有限公司（下稱農民
    銀行）借款9,700,000元，當時因系爭8筆土地登記謄本上並
    無登載伊係第一次序抵押權人，上訴人因而登記訴外人農民
    銀行為系爭8筆土地之第1次序抵押權人，訴外人農民銀行亦
    核撥借款9,700,000元予訴外人林清華。嗣上訴人於87年5月
    21日通知訴外人農民銀行系爭8筆土地之他項權利登記次序
    有誤，並逕將訴外人農民銀行之第1次序抵押權變更為第2次
    序抵押權，並將伊登記為第1次序抵押權人。農民銀行被訴
    外人合作金庫商業銀行股份有限公司（下稱合作金庫銀行）
    合併後，訴外人合作金庫銀行向原法院訴請塗銷伊於系爭8
    筆土地上之第1次序抵押權，並經原法院96年度重訴字第116
    號及本院96年度重上字第161號判決應予塗銷確定。95年5月
    4日，合作金庫銀行遂據而向上訴人聲請塗銷被上訴人於系
    爭8筆土地上之第一順位抵押權登記。嗣系爭8筆土地經原法
    院98年度司執第39168號執行事件強制執行，並於99年8月24
    日以4,992,000元拍定，扣除其他優先費用後，訴外人合作
    金庫銀行已受分配4,917,704元。惟伊本應係系爭8筆土地之
    第1次序抵押權人，訴外人合作金庫銀行所受償之4,917,704
    元，本應由係伊受領，惟因上訴人之遺漏登記，致伊喪失第
    1次序抵押權之優先受償權，亦致伊因此與訴外人合作金庫
    進行訴訟，支出第一審訴訟費用170,400元及第二審訴訟費
    用255,600元。是伊合計損失5,343,704元。爰依國家賠償法
    第2條第2項及土地法第68條第l項規定，聲明求為判決：（
    一）上訴人應給付被上訴人5,343,704元，及其中4,917,704
    元自99年8月25日起，其中426,000元自99年9月16日起，均
    至清償日止按年息百分之5計算之利息。（二）願供擔保，
    請准宣告假執行之判決。
二、經原審為被上訴人一部勝訴之判決，判令上訴人應給付被上
    訴人5,343,704元，及自99年9月16日起至清償日止，按年息
    百分之5計算之利息；並駁回被上訴人其餘之訴；併就上訴
    人勝訴部分命供擔保後為假執行及免假執行之宣告。上訴人
    不服，提起上訴（被上訴人敗訴之利息請求部分因其未上訴
    而已告確定）。被上訴人聲明：上訴駁回。其陳述除引用原
    審判決之記載外，併稱：
（一）國家賠償法第8條第l項所定之損害賠償請求權，其時效應
      自請求權人知有實際損害時起算，此觀最高法院95年度台
      上字第978號判決所稱：「知有損害即知悉受有何項損害
      而言」即可得知。損害之發生必以侵權行為前後之被害人
      財產狀況加以比較，如被害人之財產或利益有積極減少或
      應得利益而未能獲得者，始能謂為損害。因此，伊雖因上
      訴人之遺漏登記，致就系爭8筆土地之第1次序抵押權經前
      開民事判決塗銷，改為第2次序抵押權確定，惟伊之債權
      仍然存在，僅係擔保物權由原先之第1次序改為第2次序，
      故在系爭8筆土地被拍賣，抵押權被塗銷之前，伊應得利
      益並未減少，自無所謂損害可言。且最高法院94年度台上
      字第1146號判決在台灣土地銀行股份有限公司（下稱土地
      銀行）訴請高雄縣旗山地政事務所國家賠償乙案中亦認為
      ，依據土地法第68條所為之損害賠償請求，其權利之發生
      必須受有實際損害，始得請求地政機關負損害賠償責任，
      土地銀行雖因旗山地政事務所漏為抵押權設定登記而喪失
      擔保，惟其債權仍存在，土地銀行之財產總額並未因此減
      少，在證明貸款追償無效果之前，尚難認已受有實際損害
      ，故土地法第68條之賠償請求權，應以受有實際損害為其
      成立要件。
（二）伊原為系爭8筆土地之第1次序抵押權人，訴外人合作金庫
      銀行所受償之4,917,704元，本應係由伊受領。伊係因上
      訴人之遺漏登記，始喪失第1次序抵押權之優先受償權，
      進而衍生與合作金庫銀行間之訴訟，因此，伊就本案與合
      作金庫銀行進行訴訟所支出之一、二審訴訟費用，自亦應
      由上訴人賠償。
三、上訴人則聲明：（一）原判決不利上訴人部分廢棄。（二）
    前項廢棄部分，被上訴人在第一審之訴駁回。（三）如受不
    利益判決，願供擔保，請准宣告假執行。其陳述除引用原審
    判決之記載外，併辯稱：
（一）土地法第68條第l項係國家賠償法之特別規定，故土地法
      就該賠償請求權既未規定消滅時效，即應類推適用國家賠
      償法第8條第1項「賠償請求權，自請求權人知有損害時起
      ，因二年間不行使而消滅；自損害發生時起，逾五年者亦
      同」之規定。所謂知有損害，係指知悉受有何項損害而言
      ，至對於損害額則無認識之必要，故以後損害額變更而於
      請求權消滅時效之進行並無影響。故原判決認「本件原告
      （即被上訴人）基於土地法第68條規定之損害賠償請求權
      ，應自其知『實際』損害時起，因2年間不行使，或自『
      實際』損害發生時起逾5年而消滅。」顯與最高法院49年
      度台上字第2652號判例、95年度台上字第978號判決意旨
      有違。而且自鈞院96年度重上字第161號被上訴人與合作
      金庫銀行間塗銷抵押權登記案件判決確定時即97年3月11
      日，被上訴人即已明確知悉其就系爭8筆土地之第1次序抵
      押權應予塗銷，則其請求權時效自應自斯時起算。況上訴
      人於97年6月3日亦已函告知被上訴人其第1次序抵押權變
      更為第2次序抵押權，是被上訴人至遲於97年6月3日亦已
      知悉其受有損害。惟被上訴人卻遲至99年9月15日始向伊
      提出賠償之請求，顯已逾上2年時效之規定。且土地法第
      68條l項，並未以土地拍定作為對被害人損害賠償責任發
      生之前提要件。故原審認被上訴人於系爭8筆土地拍定時
      即99年8月，始發生實際損害而有損害賠償請求權，顯有
      違誤。
（二）被上訴人因與訴外人合作金庫銀行進行訴訟而支出之第一
      、二審訴訟費用，係基於訴訟有償主義（因其敗訴而須負
      擔訴訟費用）而支出，並非因伊之故意或重大過失所致生
      之損害，與伊前揭登記錯誤或遺漏登記行為並無因果關係
      ，自非屬土地法第68條第l項求償之範圍。
四、本件被上訴人主張訴外人卓淑惠前提供系爭永興段457號土
    地為其設定本金最高限額抵押權18,000,000元，並於86年4
    月7日向其借款2筆，共計本金15,000,000元；嗣上開457地
    號土地復分割出系爭457之l至457之8地號土地，惟上訴人漏
    未於系爭8筆土地之土地登記謄本上登載被上訴人為第一順
    位抵押權人。後訴外人林清華再於85年9月24日以系爭8筆土
    地為擔保，向訴外人農民銀行借款9,700,000元，經上訴人
    就農民銀行為第一次序抵押權人之登記後，迨上訴人於87年
    發現錯誤，逕將農民銀行就系爭8筆土地之第1次序抵押權變
    更為第2次序抵押權，並將被上訴人逕行登記為第一次序抵
    押權人。惟農民銀行與合作金庫銀行於95年5月1日合併，由
    合作金庫銀行為存續公司，並對被上訴人提起確認被上訴人
    就系爭8筆土地第一次序抵押權不存在之訴，而獲勝訴判決
    確定。上訴人遂依確定判決，塗銷被上訴人第一順位抵押權
    登記，更正登記被上訴人為第二順位抵押權等情。為上訴人
    所自認在卷，復有土地登記簿謄本、台灣彰化地方法院96年
    度重訴字第116號判決、本院96年度重上字第16l號判決、確
    定證明書、彰化縣二林地政事務所97年6月3日二地一字第09
    70003126號函等附卷足稽，自堪信被上訴人前揭主張為真正
    。又被上訴人另主張因上訴人前揭漏未就其有系爭8筆土地
    為第一順位抵押權之登記，致系爭8筆土地於99年8月24日被
    以4,992,000元拍定時，其本應受第一順位抵押權分配之4,9
    17,704元，遂由合作金庫受償。且其因前揭與合作金庫間確
    認抵押權之訴訟亦支付一審訴訟費用l70,400元及第二審訴
    訟費用255,600元，故伊合計損失5,343,704元等情。亦為其
    提出上訴人所不爭執之合作金庫員新分行函、裁判費收據二
    紙、強制執行金額計算書分配表、債權憑證、執行命令等為
    據，復核與本院調閱之台灣彰化地方法院98年度司執字第39
    168號執行卷相符，洵應可採為本院判決之依據。
五、雖上訴人以被上訴人之請求權已罹於時效及被上訴人與訴外
    人合作金庫間前揭確認抵押權之訴訟，與伊前揭登記錯誤、
    遺漏並無因果關係等語為辯。惟查：
（一）按土地法第68條第l項係就職司土地登記事務之公務員因
      故意或過失不法侵害人民之權利，明定由該公務員所屬地
      政機關負損害賠償責任，核屬國家賠償法之特別規定。土
      地法就該賠償請求權既未規定其消滅時效期間，即應類推
      適用國家賠償法第8條第1項：「賠償請求權，自請求權人
      知有損害時起，因2年間不行使而消滅；自損害發生時起
      ，逾5年者亦同」之規定，據以判斷損害賠償請求是否罹
      於時效而消滅。最高法院98年第6次民庭總會決議著有明
      文。再者，因登記錯誤遺漏或虛偽，須因此受有實際損害
      ，始得請求該地政機關負損害賠償責任，此觀土地法第68
      條第1項前段規定「因登記錯誤、遺漏或虛偽致受損害者
      ，由該地政機關負損害賠償責任」條文自明。被害人是否
      受有損害應以其是否受有實際損害為準，即端視其財產總
      額有無減少而定；於債務人之財產總額未減少時，債權人
      之債權請求權仍屬存在，苟未能證明債務人之財產因登記
      遺漏、錯誤而減少致債權人就抵押債權追償無效果前，尚
      難認債權人已受有實際損害。最高法院94年台上字第1167
      號裁判要旨可參。況且，損害賠償之債，以實際上受有損
      害為成立要件，倘無損害，即不發生賠償問題，被害人實
      際上有否受損害，應視其財產總額有無減少而定。是本件
      被上訴人基於土地法第68條規定之損害賠償請求權，應自
      其知有實際損害時起，因2年間不行使，或自實際損害發
      生時起逾5年而消滅。
（二）雖上訴人辯稱國家賠償法第8條第l項之知有損害，係指知
      悉損害，對損害額無認識之必要，本件被上訴人應於其與
      合作金庫間確認抵押權不存在之判決確定之97年3月11日
      或上訴人於97年8月3日函知被上訴人更正其抵押權順序時
      開始計算時效期間。惟因被上訴人與訴外人合作金庫銀行
      間確認抵押權存在事件受敗訴判決，上訴人遂據而更正登
      記合作金庫為系爭8筆土地之第一順位抵押權人，致原審
      法院執行處98年度司執字39168號執行事件中對系爭8筆土
      地為強制執行時，於99年8月24日以4,992,000元拍定，扣
      除執行費、土地增值稅等費用，餘款4,917,704元優先清
      償予第一次序抵押權人合作金庫銀行債權後仍不足額，列
      為第二次序之原告則未分配金額受償，既經認定如前揭四
      所述，復有調閱上開執行卷足稽。則上訴人所稱之上開時
      點，供被上訴人債權擔保之系爭8筆土地尚未拍賣，系爭8
      筆土地仍供被上訴人全部債權之擔保，登記簿上第一順位
      抵押權人之合作金庫是否主張第一順位抵押權？或其債權
      額可否經由其他清償方式而滿足？被上訴人是否可全額獲
      償亦未可知，尚難認其必有損害發生。故應以系爭8筆土
      地拍定日之99年8月24日為時效起算點，被上訴人於99年9
      月15日向上訴人聲請國家賠償，自未罹於時效。上訴人前
      揭所辯，洵非足取。
六、再查，上訴人於系爭457地號土地分割出系爭457之l至457之
    8地號土地時，漏未於土地登記謄本登載被上訴人為第一序
    次抵押權人，致該等土地依其登記內容並無抵押權，而使訴
    外人林清華於85年9月24日得以該等土地為擔保物，有向農
    民銀行借款9,700,000元之機會，且復因土地登記之絕對效
    力，而無從回復被上訴人第一順位抵押權，僅能列為第二順
    位，致其於系爭457之l至457之8地號土地拍定時，確定無法
    受償，業如前揭所述，顯見被上訴人未能受償之損害與上訴
    人遺漏登記行為間有相當因果關係。又按損害賠償，除法律
    另有規定或契約另有訂定外，固在於填補債權人所受之損害
    及所失利益，民法第216條定有明文。惟無論所受損害抑所
    失利益，被害人賠償損害之請求權，以受有實際上之損害為
    成立要件。故衡量賠償之標準，首應調查被害人實際上之損
    害額，始能定其數額之多寡。又抵押權為擔保物權，但抵押
    債權全部未必可因拍賣抵押物而必然得足額之清償，是抵押
    債權因不能拍賣抵押物，而受有損害，其實際上所受之損害
    ，以拍賣抵押物所可獲得求償之金額範圍內命為賠償，並非
    單純以債權人未受償之債權額為準，最高法院著有91年度台
    上字第2643號判決足參。從而，本件被上訴人所受損害自須
    以系爭8筆地號土地基於第一順位抵押權人地位時所可能獲
    償金額及因上訴人遺漏抵押權登記所支出之金額為其實際損
    害額。系爭8筆土地拍定部分，被上訴人因列為第二順位抵
    押權人，致就抵押債權未獲任何清償，由合作金庫銀行債權
    以第一次序抵押權受償4,917,704元。此本應由被上訴人以
    第一順位抵押權人身份獲償之金額即係被上訴人受損金額之
    一部。
七、末查，上訴人於87年5月21日通知農民銀行系爭8筆土地之他
    項權利登記次序發生錯誤，而逕將農民銀行就系爭8筆土地
    之第一次序抵押權變更為第二次序抵押權，並將被上訴人逕
    行登記為第二次序抵押權人後，於95年5月1日與農民銀行合
    併而存續之合作金庫銀行，即對被上訴人提起確認抵押權不
    存在之訴，訴請被上訴人應將該抵押權登記塗銷，被上訴人
    復因該訴訟敗訴須負擔合作金庫銀行支出之一審裁判費170,
    400元，及第二審裁判費255,600元，合計426,000元，亦經
    認定如前揭四所述，苟非上訴人前揭登記遺漏，被上訴人與
    訴外人合作金庫之私法上地位當無不明而須涉訟之情況，被
    上訴人應訴係保護其其抵押權行使所必然，其為防衛其權利
    而支付之訴訟費用，亦與本件上訴人漏未登載系爭抵押權有
    因果關係，應屬因上訴人登記遺漏所致損害。從而，被上訴
    人就此426,000元訴訟費用之請求賠償，亦為有理由，應予
    准許。上訴人空言抗辯此部分支出與其遺漏登記無因果關係
    云云，不足採信。
八、綜上所述，本件被上訴人主張前揭事實並依國家賠償法第2
    條第2項及土地法第68條第l項請求上訴人給付5,343,704元
    （426,000元＋4,917,704元）自請求翌日起即99年9月16日
    起，至清償日止按年息百分之5計算之利息，為有理由，應
    予准許，上訴人前揭所辯，均無可取信。是則原審判命上訴
    人如數給付，並依兩造之聲請為供擔保後為假執行及免假執
    行之宣告，於法並無不合。上訴意旨指摘原判決不當，求予
    廢棄改判，為無理由，應予駁回其上訴。又本件事證已臻明
    確，兩造其餘攻擊防禦方法經審酌與判決之結果不生影響，
    自無庸一一論究，併此敘明。
九、據上論結，本件上訴為無理由，依民事訴訟法第449條第1項
    、第78條，判決如主文。
中    華    民    國   100    年    6     月    8     日
                民事第六庭    審判長法  官  袁再興
                                    法  官  陳賢慧
                                    法  官  吳惠郁
以上正本係照原本作成。
如對本判決上訴，須於收受判決送達後20日內向本院提出上訴書
狀，其未表明上訴理由者，應於提出上訴後20日內向本院提出上
訴理由書（須按他造人數附具繕本）。
上訴時應提出委任律師為訴訟代理人之委任狀。具有民事訴訟法
第466條之1第1項但書或第2項之情形為訴訟代理人者，另應附具
律師及格證書及釋明委任人與受任人有該條項所定關係之釋明文
書影本。如委任律師提起上訴者，應一併繳納上訴審裁判費。
                                    書記官  周巧屏
中    華    民    國   100    年    6     月    9     日
                                                      Ｓ